【裁判字號】    98,上,148
【裁判日期】    980715
【裁判案由】    確認股東會決議不成立
【裁判全文】
臺灣高等法院民事判決                   98年度上字第148號
上  訴  人  甲○○
訴訟代理人  陳佳瑤律師
            鄭佑祥律師
被上訴人    翰橋貿易股份有限公司
                      統一編號：00000000號
法定代理人  丙○○
訴訟代理人  吳旭洲律師
            余盈鋒律師
            李依蓉律師
上列當事人間確認股東會決議不成立事件，上訴人對於中華民國
97年12月4 日台灣台北地方法院97年度訴字第5785號第一審判決
提起上訴，經本院於98年7月1日言詞辯論終結，判決如下：
    主    文
上訴駁回。
第二審訴訟費用由上訴人負擔。
    事實及理由
一、上訴人主張：
  (一)被上訴人公司成立於民國76年7月6日，上訴人持有被上訴人
    公司207,000股之股分，占被上訴人已發行股份總數23%。被
    上訴人並未於96年11月7 日召開股東臨時會（下稱系爭股東
    臨時會），且未事前經召集董事會而議決召開，依據公司法
    第202條及第171條以下之規定，已非適法。且被上訴人未依
    公司法第172條第2項規定，於召集股東臨時會前10日通知股
    東，系爭股東臨時會之召集程序，有重大瑕疵，而系爭股東
    臨時會之召開無股東簽到簿，亦無全程錄音或錄影以供查證
    ，足見系爭股東臨時會並未召開，被上訴人偽造系爭股東臨
    時會議事錄，記載被上訴人於是日召開股東臨時會，全體股
    東出席，並由被上訴人負責人丙○○擔任主席，鄭素珠擔任
    紀錄，會中通過變更章程及改選董監事之決議等語，足證上
    開決議並未合法成立。被上訴人持偽造同日召開董事會之議
    事錄，向台北市政府商業管理處為變更登記之申請，故被上
    訴人於96年11月7日上午11時所召開董事會（下稱系爭董事
    會）所為之決議，亦無合法成立。上訴人既為被上訴人之股
    東，有即受有確認判決之法律上利益，自得起訴請求確認上
    開兩項決議不成立之訴訟。
  (二)縱認被上訴人有召開系爭股東臨時會，被上訴人故意不通知
    上訴人參加，所為之決議仍應屬無效：
    1.被上訴人召集系爭股東臨時會，未以書面通知上訴人，並
      載明召集事由及改選董事、監察人事項，該股東會之召集
      程序違反公司法第172條第2、4、5項之規定，屬程序上之
      嚴重瑕疵，該次決議應為無效。
    2.上訴人身為被上訴人之股東，就系爭股東會未接獲開會通
      知，公司股東具有一定之權利，例如：參與股東會、參與
      表決權或分配股息等。而公司召開股東會時應通知股東參
      加開會，此為必經之法定程序，形式上未依法定程序召集
      並決議，其決議在形式上應認為不存在，亦為當然無效。
    3.上訴人於股東會中除了行使表決權以外，尚有參與股東會
      之權利，得在股東會上提案（提出臨時動議）、陳述意見
      、檢視監察人之查核報告等之權利，被上訴人無理由剝奪
      上訴人參與該次股東會之權利，屬違法情節重大。否則，
      往後豈不是公司只要掌控1/2或2/3之股權時，即無須再通
      知其餘之股東參加股東會？此乃嚴重侵害股東權利之舉。
  (三)上訴聲明：
    1.先位聲明：
      (1)原判決廢棄。
      (2)確認被上訴人於96年11月7日上午10時在台北市○○路○
        段80巷44號4樓所召開股東臨時會所為之決議不成立。
      (3)確認被上訴人於民國96年11月7日上午11時在台北市○
        ○路○段80巷44號4樓所召開董事會所為之決議不成立。
    2.備位聲明：
      (1)原判決廢棄。
      (2)確認被上訴人於96年11月7日上午10時在台北市○○路○
        段80巷44號4 樓所召開股東臨時會所為之決議全部無效
        。
      (3)確認被上訴人於96年11月7日上午11時在台北市○○路○
        段80巷44號4樓所召開董事會所為之決議全部無效。
二、被上訴人則以：
  (一)系爭股東臨時會之召開係經董事會合法決議，召集程序合法
    ：
    1.被上訴人已合法通知上訴人96年10月23日上午10時之董事
      會：
      被上訴人之董監事因任期屆滿須要改選，被上訴人會計鄭
      素珠除於96年9月下旬陸續寄發董事會開會通知與當時之
      董事長丙○○、董事林展賢及監察人乙○○外，因上訴人
      當時人在中國大陸，被上訴人會計鄭素珠先以電子郵件通
      知上訴人，上訴人確實已收到董事會之開會通知，並已明
      確表達其不參加之意思。鄭素珠隨後於96年9月21日以航
      空郵件將96年10月23日董事開會通知寄發予上訴人，經向
      郵務公司FedEx查詢，該郵件已於同年月24日寄達上訴人
      在中國大陸之地址，而上訴人就其大陸地址及該郵件之寄
      達，均未否認，足認上訴人主張之真正。上開事實業據證
      人鄭素珠亦於原審證述明確
    2.96年10月23日董事會確實依法召開，並決議訂於96年11月
      7日上午10時召開股東臨時會改選董監事：
      依證人乙○○、證人丙○○之證詞及96年10月23日之董事
      會議事錄，足證明當日確實有召開董事會，且決議於96年
      11月7日上午10時召開系爭股東臨時會。
  (二)系爭股東臨時會確實已依法召開，其決議已合法成立並有效
    ：
    1.系爭股東臨時會業於96年10月23日通知上訴人：
      被上訴人97年10月3日於原法院當庭提出股東臨時會開會
      通知之原本，經原審法院核對無誤，並提示予上訴人，上
      訴人並不否認，足認其真正。證人丙○○證述已於96年10
      月23日將系爭股東臨時會開會通知交予上訴人，由上訴人
      在該開會通知上表明不參加、不任董監事並為簽名後，由
      丙○○交予鄭素珠收執，是被上訴人已依公司法第172 條
      第2 項規定，於系爭股東臨時會開會10日前將系爭股東臨
      時會之召集通知上訴人，其召集程序合法無瑕疵。
    2.系爭股東臨時會確實有召開：
      系爭股東臨時會確實有召開，有議事錄為憑，復有證人林
      展賢、鄭素珠、乙○○、丙○○之證詞為證。系爭臨時股
      東會之議事錄，證人鄭素珠雖漏未於「紀錄簽章」一欄簽
      名或蓋章，然此份議事錄係於96年11月7 日當天作成，並
      由出席股東簽名其上，有證人林展賢之證詞為證。被上訴
      人為一家族性之中小企業，並未公開發行股票，股東除上
      訴人外均為親戚關係 (丙○○為乙○○、林展賢之阿姨，
      乙○○、林展賢則為兄弟），其文書處理程序之嚴謹程度
      雖與公開發行公司有落差，股東既已簽名於其上，紀錄鄭
      素珠雖漏未簽名，應不影響是份議事錄之效力，亦不影響
      系爭股東臨時會是否確有召開之認定。
    3.系爭股東臨時會改選董監事之決議應為有效：
      系爭股東臨時會改選董監事之決議方式，雖與公司法第
      198 條規定未盡相符，然該瑕疵並非重大，且於決議無影
      響，依公司法第189條之1規定，不得主張撤銷，以保障大
      多數股東之利益。系爭股東臨時會改選董監事之決議方式
      ，確實經被上訴人提出人選討論，並經到場股東全體無異
      議通過，故有關董監事當選人名單確實係經過系爭股東臨
      時會決議所產生，此乃被上訴人歷年來慣行之選舉方式，
      上訴人當年任被上訴人董事，亦是經由此種方法選舉而出
      ，在依法撤銷前仍為有效。上訴人早已表明不任被上訴人
      之董監事，故本次選舉為同額競選，股權數多寡並不影響
      最後決議之董監事能否當選，此項瑕疵並非重大，且於決
      議無影響，根據公司法第189條之1之規定，法院亦得駁回
      其撤銷之訴。
    4.錄音錄影非股東臨時會召開之必備程式：
      被上訴人股東林展賢、乙○○、丙○○等人業於議事錄上
      簽名，除可確認會議決議內容外，亦可作為股東到場之證
      明，並無另行備置簽到簿之必要。被上訴人並非公開發行
      之公司，公司法或其他相關法令均未規定股東會、董事會
      之召開須全程錄音錄影，被上訴人公司亦無股東會及董事
      會議事規則規範上開會議之進行須錄音錄影，且該等會議
      之簽到事項亦無程式上限制，於辦理公司登記事項變更登
      記時，亦無須檢具上開資料，被上訴人股東林展賢、乙○
      ○、丙○○逕於系爭股東臨時會議事錄簽名，自可作為渠
      等到場出席之證明。
    5.上訴人以「原證4」之股東臨時會議事錄上載明有修正章
      程乙事，然「被證5」之股東臨時會議事錄卻未有此記載
      ，藉此主張被上訴人未實際召開系爭股東臨時會。然，上
      訴人於系爭股東臨時會開會通知上勾選「不參加」且載明
      「不任董監事」並簽名為證，更可彰顯系爭股東臨時會之
      召開目的係為改選董監事，系爭股東臨時會議議事錄之內
      容縱有誤載，不影響實際有召開系爭股東臨時會之事實，
      亦不足以影響系爭股東臨時會之效力。「原證 4」之股東
      臨時會議事錄載有修正章程事項及出席股東為4 人等與實
      情不符之部分，係工商登記之代理人誤繕所致，此項誤繕
      不足以影響系爭股東臨時會決議之效力。
  (三)被上訴人於同日上午11時之董事會決議合法並有效成立：
    依據證人鄭素珠、林展賢、丙○○及乙○○之證詞，96年11
    月7 日當天確有召開董事會，選任董事長，系爭董事會決議
    合法成立生效，有董事會議事錄為證。
  (四)答辯聲明：上訴駁回。
三、兩造不爭執事項：
    上訴人為持有被上訴人公司207,000 股之股東，而被上訴人
    公司已發行之股數共計為900,000 股，上訴人持有股數達公
    司已發行股份總數23%。
四、兩造爭執點之證述：
  (一)先位聲明部分：此部分爭點在於被上訴人是否有於96年11月
    7日上午在台北市○○路○段80巷44號4樓召開股東臨時會及
    董事會？
    1.被上訴人抗辯其確曾於96年11月7 日上午10時在台北市○
      ○路○段80巷44號4樓召開股東臨時會並為決議乙節，業據
      提出上有與會者簽名之系爭股東臨時會議事錄附卷可稽（
      原審卷第37頁），並經證人即被上訴人公司股東丙○○、
      乙○○、林展賢及上開會議之紀錄鄭素珠於原審法院證述
      屬實。上訴人雖主張系爭股東臨時會之召開並無股東簽到
      簿，亦無全程錄音或錄影，足見實際上並未召開云云。然
      股東簽到及錄音或錄影並非法定召開股東會必備之程式，
      至多僅為影響法院心證之眾多事證之一，是上訴人執此即
      謂系爭股東會未實際召開云云，尚嫌速斷。上訴人復主張
      被證5所示之系爭股東臨時會議事錄，與原證4（原審卷第
      13頁）所示向主管機關提出者不同，足見被證5 為臨訟偽
      造云云。據證人鄭素珠於原審法院證稱：「原證4 之議事
      錄是請工商代理人鄭德山會計師做的，因為合作二、三十
      年了，我只在電話中口頭告知說甲○○不任董事了，另聘
      一名沒有股權的許美玲擔任董事，沒有提供被證5 的議事
      錄給他，鄭德山製作完文件後有寄給我蓋章，我當時未仔
      細核對」等語（原審卷第69頁正反面）；核與證人丙○○
      、乙○○、林展賢證稱系爭股東臨時會並未討論修改章程
      事宜等語相符；又，被上訴人若實際上未召開系爭股東臨
      時會而須臨訟製作議事錄，應會製作與原證4 其向主管機
      關提出之議事錄內容相符方是；綜上判斷，本院認被上訴
      人抗辯原證4 為負責辦理登記事項變更之會計師事務所誤
      繕等語，應屬為可採，系爭股東臨時會實際召開及決議之
      內容應如被證5之議事錄所載。
    2.上訴人於本院98年3 月26日行準備程序時已主張聲請訊問
      辦理工商登記之人，至於證人之姓名住址再具狀說明（本
      院卷第26頁），但始終未具狀陳報。經本院於98年4 月15
      日發函通知上訴人如有應調查事項請於5 日內陳報，上訴
      人訴訟代理人於98年4月17日收受本院通知，於同年5月 1
      日提出補充理由狀，略謂聲請訊問辦理工商登記之會計師
      ，但未提供證人之姓名、地址（本院卷第36頁）。查，上
      訴人於原審法院固曾聲請法院命對造提供會計師之姓名及
      地址（原審卷第64頁），但證人鄭素珠業於原法院證述工
      商代理人係鄭德山會計師（原審卷第69頁反面），以目前
      資訊透明之現狀，上訴人可經由網路或透過公會輕而易舉
      查明鄭德山會計師之事務所地址，然上訴人於原審法院從
      未提供鄭德山會計師之地址請求原審法院傳訊，於第一審
      判決後始聲請調查證據，被上訴人抗辯上訴人違反民事訴
      訟法第447 條規定於第二審提出新攻擊防禦方法，洵堪採
      信。況且，工商代理人有無就會議事錄為誤繕與系爭股東
      臨時會有無召開，尚無必然之關係；證人丙○○、乙○○
      、林展賢、及鄭素珠均證稱確實有召開股東會，依證人之
      證詞足認系爭股東會確實有召開，尚無調查鄭德山會計師
      有無誤繕之必要。上訴人雖又主張被上訴人並未舉證證明
      系爭股東臨時會有經董事會合法決議而召開，且上訴人否
      認有於開會前10日收受召集股東臨時會之通知，系爭股東
      臨時會召集程序不合法云云。惟依公司法第189條規定「
      股東會之召集程序或其決議方法，違反法令或章程時，股
      東得自決議之日起30日內，訴請法院撤銷其決議。」，股
      東會之召集程序違反法令或章程時，決議係「得撤銷」而
      非「不成立」，是決議召開系爭股東臨時會之97年10 月
      22日之董事會是否有合法決議，要與本件判斷系爭股東臨
      時會之決議是否「不成立」無涉。本院認定被上訴人有於
      上揭時、地召開股東臨時會，其決議自非不成立。
    3.被上訴人抗辯其確曾於96年11月 7日上午11時在台北市○
      ○路○段80巷44號4樓召開董事會並為決議乙節，有卷附系
      爭董事會議事錄（原審卷第92頁被證10）及簽到簿（原審
      卷第56頁原證8 ）可憑，並經證人即被上訴人股東丙○○
      、乙○○、林展賢及上開會議之紀錄鄭素珠於原法院證述
      屬實。上訴人雖稱：若系爭董事會簽到簿為真，則出席者
      自毋須另於被證10之議事錄上簽名，顯見被證10之議事錄
      為臨訟製作云云。然出席者同時於議事錄及簽到簿上簽名
      ，並無違法或與常情有悖，尚難據此推論其中必有一份係
      臨訟製作。上訴人又主張林展賢並非被上訴人董事，亦未
      在系爭董事會之議事錄及簽到簿上簽名，詎丙○○、乙○
      ○、林展賢及鄭素珠均證稱林展賢有出席系爭董事會，足
      證系爭董事會並未實際召開云云。然證人林展賢雖為公司
      監察人，確曾出席系爭董事會乙節，業據證人丙○○、乙
      ○○、林展賢及鄭素珠證述屬實；衡諸以上證人均稱被上
      訴人公司係家族型之中小企業，系爭股東臨時會後即進行
      系爭董事會等情，可知證人林展賢應係於系爭股東會結束
      後，未立即離去而繼續留待至系爭董事會結束，惟因其不
      具備董事身分，故未於議事錄及簽到簿上簽名。至證人林
      展賢所證稱其出席系爭董事會有簽到乙節，雖與卷附被證
      10之議事錄及原證8之簽到簿不符，惟開會是否有簽到，
      因屬枝微末節，證人記憶恐有失出，亦在可理解之範圍內
      ，自難執此即謂系爭董事會並未實際召開。從而，被上訴
      人亦應有於上揭時、地召開系爭董事會無訛，其決議並非
      不成立。
    4.綜上，上訴人先位之訴為無理由，應予駁回。
  (二)備位聲明部分：此部分爭點在於被上訴人於96年11月7日上
    午在台北市○○路○段80巷44號4樓召開之股東臨時會及董事
    會，是否有無效之情事？
    上訴人雖主張被上訴人召集系爭股東臨時會，並未以書面通
    知上訴人，並載明召集事由及改選董事、監察人事項，該股
    東會之召集程序違反公司法第172條第2、4、5項之規定，此
    乃屬程序上之嚴重瑕疵，系爭股東臨時會與董事會之決議應
    屬無效云云。惟按「公司股東會之召集程序，或其決議方法
    ，違反法令或章程時，股東得自決議之日起1 個月內，訴請
    法院撤銷其決議，公司法第189條定有明文，該項決議在未
    撤銷前，仍非無效，此與公司法第191 條規定股東會決議之
    內容違反法令或章程者無效不同」（最高法院67年台上字第
    2561號判例參照）。依上訴人所指上開內容，顯係指摘被上
    訴人召集系爭股東臨時會之「召集程序」違反法令，依公司
    法第189 條之規定，其決議僅有是否得撤銷之問題，尚非逕
    認為無效，在該決議經法院撤銷以前，仍屬成立有效。從而
    ，上訴人備位聲明請求法院確認系爭股東臨時會及董事會之
    決議無效，亦無理由，應予駁回。
五、綜上所述，上訴人之主張為無可採，上訴人抗辯尚堪採信。
    原審為上訴人敗訴之判決，於法並無違誤。上訴意旨指摘原
    判決不當，求予廢棄改判，為無理由，應予駁回。
六、本件事證已臻明確，兩造其餘攻擊防禦方法，經審酌後，或
    與本件無涉，或與判決結果不生影響，毋庸一一論列。
七、據上論結，本件上訴為無理由，依民事訴訟法第449條第1項
    、第78條，判決如主文。
中    華    民    國    98    年    7    月    15   日
                    民事第二庭
                        審判長法  官  吳謙仁
                              法  官  李瓊蔭
                              法  官  蘇瑞華
正本係照原本作成。
如不服本判決，應於收受送達後20日內向本院提出上訴書狀，其
未表明上訴理由者，應於提出上訴後20日內向本院補提理由書狀
（均須按他造當事人之人數附繕本）上訴時應提出委任律師或具
有律師資格之人之委任狀；委任有律師資格者，另應附具律師資
格證書及釋明委任人與受任人有民事訴訟法第466條之1第1項但
書或第2項（詳附註）所定關係之釋明文書影本。
中    華    民    國    98    年    7     月    16    日
                              書記官  賴以真
附註：
民事訴訟法第466條之1（第1項、第2項）：
對於第二審判決上訴，上訴人應委任律師為訴訟代理人。但上訴
人或其他法定代理人具有律師資格者，不在此限。
上訴人之配偶、三親等內之血親、二親等內之姻親，或上訴人為
法人、中央或地方機關時，其所屬專任人員具有律師資格並經法
院認為適當者，亦得為第三審訴訟代理人。

司法院資訊處製作；財團法人民間司法改革基金會備份。
